最高法院刑事判決　　　　　　　　　　　　　　　九十一年度台上字第七五九六號
　　上訴人　台灣高等法院檢察署檢察官
　　上訴人
　（被　告）乙○○
　　被　告　丙○○
　　　　　　甲○○
右上訴人等因被告等偽造有價證券等罪案件，不服台灣高等法院中華民國八十八年十
月一日、八日第二審判決（八十八年度上訴字第一七六五號，起訴案號：台灣桃園地
方法院檢察署八十五年度偵字第八五六四、一一九九二、一四一八八號），提起上訴
，本院判決如左：
    主  文
原判決撤銷，發回台灣高等法院。
　　理  由
本件原判決認定(一)、上訴人乙○○意圖為自己不法之所有，與謝文通基於常業犯意聯
絡，於民國八十四年九月間某日，共同在桃園縣桃園市○○街二一二號、二一四號設
立「鉅鼎五金行」，由乙○○為負責人，謝文通實際負責所有業務，並自同年十月間
某日僱用有詐欺犯意聯絡之被告丙○○及劉武雄、陳德源、江宜學等人為業務主任，
負責對外採購事宜，同年十一月中旬某日起僱用有詐欺犯意聯絡之被告甲○○為司機
，與僱請不知情之賈忠芬、簡玉娟擔任會計及業務助理，丙○○復假冒為「徐宜信」
對外經營業務。嗣自八十四年十一月間某日起，向原判決（下同）附表(一)所示之各該
廠商，先以小額購買貨物，並依約如期給付貨款，藉以取得各該廠商之信任後，再於
附表(一)所示之時間，由乙○○、謝文通、丙○○、劉武雄、陳德源、江宜學等人先後
向前開廠商大量詐購如附表(一)所示之貨物，致使各該廠商陷於錯誤，如數交付，謝文
通則簽發「鉅鼎五金行」、乙○○為發票人之八十五年三月三十日期後之大安商業銀
行桃園分行及富邦銀行桃園分行之支票支付貨款，迨各該貨款支票到期前之八十五年
三月底某日至八十五年四月一日間，謝文通、乙○○等人即將所詐購之貨物搬遷、變
賣一空後逃匿。(二)、乙○○於八十五年八月間某日，在台北市○○路某處，將張敏雄
遺失之身分證予以侵占入己，復於同年十月間某日，在桃園縣龜山鄉某處，將該身分
證換貼自己之照片，變造該身分證內之職業、父母、配偶、出生地等資料，足以生損
害於張敏雄。復於八十五年十月十一日，持該變造之身分證，購買ＡＶ｜八四八五號
自用小客車一輛，並向台灣省公路局北區監理所聲請車籍登記為張敏雄所有，使該監
理所承辦公務員將該不實之事項，登載於其職務上所掌之汽車各項異動登記書上，並
據以核發給內容不實之張敏雄名義之汽車行車執照予乙○○行使，足生損害於張敏雄
及公路監理機關核發汽車行車執照之正確。(三)、乙○○復基於同一常業詐欺之犯意，
於八十五年十月十四日以張敏雄名義向不知情之呂高昭玉承租台北縣樹林鎮○○○街
十四號二樓房屋，並與有共同犯意聯絡之成年男子林玉朝（冒名為林添勝）在該處設
立「有佶企業社」，由乙○○擔任負責人，於八十五年十月二十八日持變造之張敏雄
身分證，及其在不詳處所，利用不知情之不詳成年刻印者偽刻之張敏雄印章乙枚，冒
用張敏雄名義，在支票存款開戶申請及約定書、支票存款印鑑卡等開戶申請資料上，
偽簽張敏雄署押五枚，復蓋用其偽造之張敏雄印章，持向台北市第一信用合作社士林
分社申請開設第000000000號甲存帳戶及第0000000000號活期儲
蓄存款帳戶，足生損害於張敏雄及台北市第一信用合作社士林分社對甲存及活期儲蓄
存款管理之正確。乙○○取得台北市第一信用合作社士林分社發給之甲存支票後，即
於附表(二)Ａ編號一、二、十四、十五、二十、二十六、二十七、三十二、三十三、四
十一、五十六號所示之時間，先後冒用張敏雄名義，偽造附表(二)Ａ編號一、二、十四
、十五、二十、二十六、二十七、三十二、三十三、四十一、五十六號所示之支票，
並與林玉朝基於犯意聯絡，將附表(二)Ａ所示之其餘支票，由其蓋用張敏雄印章後，再
交由林玉朝偽造金額及發票人後，先後持交予不知情之受票者，供為詐購電腦、貨物
，及向地下錢莊詐借款項之用，而使各被害人信以為真，先後交付其所購之電腦、貨
物，及借予現款。(四)、乙○○又於八十六年十一月二十五日，再以前揭方法向陽明山
信用合作社劍潭分社申請開設第二一六四｜九號甲存帳戶，足生損害於張敏雄及陽明
山信用合作社劍潭分社對甲存帳戶管理之正確。乙○○於領取陽明山信用合作社劍潭
分社發給之甲存支票後，即連續以同一方法偽造附表(二)Ｂ編號二、六、七、八號之支
票，復將附表(二)Ｂ所示之其餘支票，由其蓋用張敏雄印章後，以同一方法再交由林玉
朝偽造後持交予不知情之受票者，供為詐購電腦、貨物，及向地下錢莊詐借款項之用
，而使各被害人信以為真而交付財物等情。因而撤銷第一審判決，改判論處乙○○共
同連續意圖供行使之用，而偽造有價證券罪刑；丙○○、甲○○共同連續意圖為自己
不法之所有，以詐術使人將本人之物交付罪刑（丙○○累犯）。固非無見。
惟查：(一)、按科刑之判決，須將認定之犯罪事實詳記於事實欄，然後於理由內逐一說
明其憑以認定之證據，使事實與理由兩相一致，方為合法。倘事實欄已有敘及，而理
由內未加說明，是為理由不備；若事實認定與理由說明，不相一致，或事實或理由欄
內之記載，前後齟齬，均屬判決理由矛盾之當然違背法令。又累犯之成立以曾受有期
徒刑之執行完畢，或受無期徒刑或有期徒刑一部之執行而赦免後，五年以內再犯有期
徒刑以上之罪者為其要件，刑法第四十七條規定甚明。原判決主文認定丙○○為累犯
，理由欄對於其何以構成累犯之理由並未加以說明，自有判決理由不備之可議。又甲
○○於八十四年間所犯之竊盜罪，係於八十六年三月十二日執行完畢，而原判決認定
其所犯詐欺罪之起訖時間為八十四年十一月中旬起至八十五年三月止，似不符累犯之
要件。原判決主文並未認定被告甲○○為累犯，惟理由欄竟謂被告甲○○為累犯，其
主文、理由相互齟齬，同有不適用法則與判決理由矛盾之違法。(二)、證據雖已調查而
其內容尚未明瞭者，即與未經調查無異，如遽行判決，即屬應於審判期日調查之證據
未予調查之違法。原判決認定除附表(二)Ａ編號一、二、十四、十五、二十、二十六、
二十七、三十二、三十三、四十一、五十六號，附表(二)Ｂ編號二、六、七、八號之支
票係乙○○所偽造外，附表(一)(二)其餘支票均係由乙○○蓋用張敏雄印章後，再交由林
玉朝偽造金額及發票人，並引用乙○○於原審之供述作為論據。然依卷內資料，乙○
○係供述將張敏雄之印章交予林玉朝蓋用，並非伊蓋好後再交付林玉朝（見原審卷第
七十頁反面第八行），原判決所記載之證據，與卷宗內筆錄內容不相適合，已難謂無
證據理由矛盾之違誤。又依第一審法院所調取支票影本觀察前述乙○○自白自行偽造
之支票，其筆跡可概分二種，似與乙○○所指由林玉朝簽發之支票金額筆跡相類似，
得否單憑乙○○之自白而無其他佐證，即可認定前述（附表(二)Ａ編號一、二、十四、
十五、二十、二十六、二十七、三十二、三十三、四十一、五十六號，附表(二)Ｂ編號
二、六、七、八號）之支票係乙○○偽造，其餘支票為林玉朝簽發，亦非無疑。原審
未進一步鑑定或調查逕為判決，自有應於審判期日應予調查之證據未予調查之違法。
(三)、刑法上所謂常業犯，係指反覆以同種類之行為為目的之社會活動之職業性犯罪而
言，亦即恃犯罪以維生。原判決事實認定丙○○、甲○○與構成常業詐欺罪責之乙○
○有犯意聯絡，在鉅鼎五金行丙○○擔任業務主任以假名「徐宜信」與廠商接洽購物
，甲○○擔任送貨之司機，又依證人賈忠芬、簡玉娟之證言丙○○二人事前參與討論
，又於八十五年四月一日事發時與乙○○等人一同逃逸無蹤（見原判決第五頁），此
不利於丙○○等之事證何以不足採為證據，原審逕為有利丙○○等之判斷，自不足以
昭信服，而有判決理由不備之可議。上訴意旨指摘原判決不當，非無理由，應認原判
決有發回更審之原因。又第一審判決書於八十八年二月一日送達予乙○○，此有送達
證書附卷可稽，乙○○至同年二月二十二日始提起上訴，有無逾十日上訴期間，案經
發回，宜併注意及之。
據上論結，應依刑事訴訟法第三百九十七條、第四百零一條，判決如主文。
中      華      民      國    九十一    年     十二     月    三十一    日
                              最高法院刑事第九庭
                                  審判長法官  陳  炳  煌
                                        法官  陳  正  庸
                                        法官  韓  金  秀
                                        法官  吳  信  銘
                                        法官  林  永  茂
      右正本證明與原本無異
                                              書  記  官
中      華      民      國    九十二    年      一      月     九       日
